最高法院刑事判決　　　　　　　九十六年度台上字第五０八號
上　訴　人　甲○○
上列上訴人因違反毒品危害防制條例案件，不服台灣高等法院中
華民國九十五年十月三十一日第二審更審判決（九十五年度上重
更(二)字第五三號，起訴案號：台灣桃園地方法院檢察署九十二年
度偵字第一０六四九號），提起上訴，本院判決如下：
    主  文
原判決撤銷，發回台灣高等法院。
    理  由
本件原判決認定：上訴人甲○○明知海洛因係毒品危害防制條例
第二條第二項第一款所定之第一級毒品，不得持有、運輸，且係
行政院依懲治走私條例第二條第四項授權公告之「管制物品項目
及其數額」所列甲項第四款之管制進出口物品，不得私運進口，
竟與姓名、年籍均不詳綽號「老大」、「聰哥」、「福哥」等成
年男子，基於私運屬管制物品海洛因進口之犯意聯絡，先於民國
九十一年十一月初某日下午，在台北縣蘆洲市○○路三十四巷四
十四號住處二樓客廳，邀約陳翊安（另案經判刑確定）共同前往
泰國為綽號「老大」者辦事，允諾其間住宿、機票等費用概由上
訴人負責，事後並給予新台幣三萬元為報酬，陳翊安幾番詢問前
往泰國辦理何事，上訴人均未告以實情，陳翊安心中雖懷疑上訴
人邀其出國並給酬勞是要作非法之事，僅不清楚究為何非法事務
，惟因思及可以出國旅遊又有錢可拿，仍基於自泰國地區私運、
運輸管制物品進入我國境內者縱屬海洛因，亦不違背其本意之不
確定故意，與明知所私運管制物品係海洛因之上訴人及綽號「老
大」男子，共同基於犯意聯絡，應允前往。上訴人即將陳翊安所
交付之身分證及照片，交由台北市首都旅行社不知情之職員林文
煙代購其本人與陳翊安之來回機票及代辦陳翊安之護照，並以綽
號「老大」男子所出資一萬元美金，供購買海洛因、支應陳翊安
前往泰國曼谷之來回機票、每晚一千泰銖住宿費及一千二百泰銖
零用金等費用。上訴人與陳翊安嗣於九十一年十一月二十九日十
九時二十分許，在桃園中正國際機場一同搭乘荷蘭航空ＫＬ八七
八次班機前往泰國曼谷，抵達曼谷後，由綽號「聰哥」男子接應
其等至曼谷市區內某旅館住宿。同年十二月三日十七時許，綽號
「聰哥」男子通知上訴人至曼谷某飯店內購買海洛因，上訴人、
陳翊安及綽號「福哥」男子即偕同前往該飯店，以九千二百元美
金之價格向某姓名、年籍不詳綽號「老二」之泰國籍男子購得海
洛因磚二塊（總淨重六八八．四四公克，純度百分之七十七，純
質淨重五三０．一公克），陳翊安見到海洛因後始明白上訴人是
要其自國外運輸該毒品回國，仍與上訴人及綽號「福哥」、「聰
哥」、「老大」等男子基於共同運輸、私運海洛因回國之犯意聯
絡與行為分擔，參與本件犯行。陳翊安雖亦隨同前往購買海洛因
，然因不懂泰語，乃由綽號「老二」男子派人先將其送回所住宿
之旅館。嗣上訴人始與綽號「聰哥」、「福哥」男子共同將購得
之海洛因磚帶回上訴人與陳翊安所投宿之旅館房間，並計劃帶返
台灣，上訴人為方便夾帶海洛因進口，即與陳翊安、綽號「聰哥
」男子同至旅館附近某空屋之地下室，由綽號「聰哥」男子在門
外把風，另由上訴人先將上開海洛因磚二塊以鐵鎚及飲料玻璃瓶
搗碎後，再將之分裝在上訴人所預先購買之三個夾鏈袋內。翌日
上午，上訴人在旅館房間內取出其預先購買之膠帶一綑及女用束
褲一件，與綽號「福哥」男子一同持膠帶將內均裝有海洛因之上
開夾鏈袋三包綑綁黏貼在陳翊安之腹部，陳翊安再穿上開女用束
褲予以固定，後依序穿著其內褲、長褲及上衣加以掩飾，上訴人
旋與陳翊安於同日一同自曼谷搭乘荷蘭航空ＫＬ八七七次班機返
國，於同日十八時許抵達桃園中正國際機場，而將上開海洛因私
運進入我國境內。嗣陳翊安於桃園中正國際機場入境檢查時為警
及海關人員當場查獲，並扣得上開海洛因、夾鏈袋、膠帶及女用
束褲。事後陳翊安於台灣桃園地方法院審理其所涉上開運輸毒品
案件時，供出上訴人與其共犯該案，警方即於九十二年六月十八
日八時二十分許持檢察官簽發之拘票，在台北縣蘆洲市○○路三
十四巷四十四號拘獲上訴人而查悉上情等情。因而撤銷第一審不
當之科刑判決，改判仍依想像競合犯從一重論處上訴人共同運輸
第一級毒品（量處無期徒刑）罪刑，固非無見。
惟查：(一)、按審判期日之訴訟程序，專以審判筆錄為證；又審判
長應將證物提示當事人、代理人、辯護人或輔佐人，使其辨認；
前項證物如係文書而被告不解其意義者，應告以要旨。再卷宗內
之筆錄及其他文書可為證據者，審判長亦應向當事人、代理人、
辯護人或輔佐人宣讀或告以要旨，刑事訴訟法第四十七條、第一
百六十四條、第一百六十五條第一項分別定有明文。上開規定，
依同法第三百六十四條規定為第二審審判程序所準用，以符事實
審直接審理之原則，必已踐行上開法定調查程序之證據，始得採
為判決之基礎。從而採為判決論據之證據，是否已踐行調查程序
，自以審判筆錄之記載為憑。原判決引用卷附證人鄭龍安、林嘉
祥於第一審之供述筆錄及扣案之夾鏈袋三個、膠帶一綑及女用束
褲一件等證物，採為判決基礎之部分證據（見原判決第十二頁第
二十一行、第二十二行、第十八頁第六行至第十九頁第七行），
惟原審於九十五年十月十一日上午十時四十五分審理時，並未將
之提示或告以要旨，踐行法定調查程序，予上訴人得為適當辯解
之機會，有前開審判程序筆錄在卷可按（見原審上重更(二)卷第五
十九頁至第七十四頁），其所踐行之訴訟程序，難認適法。(二)、
現行刑事訴訟制度採行改良式當事人進行主義，有關訴訟程序之
進行，以當事人間之攻擊、防禦為主軸，法院不立於絕對主導之
地位。為避免法官在調查證據前，對被告形成先入為主之偏見，
及因被告之自白而為有罪之預斷，並符合無罪推定原則之理念，
刑事訴訟法第二百八十八條第三項規定，除簡式審判程序外，審
判長就被告被訴事實為訊問者，應於調查證據程序之最後行之。
上開規定，旨在使被告得以適時的辯明犯罪嫌疑，而充分行使其
防禦權；故訊問被告，應就被訴事實逐一予以訊問，不得以朗讀
或提示起訴書、判決書代之，以維護程序正義。倘未踐行上開程
序，即命辯論，予以判決，自屬違背法令。稽之原審此次更審審
判筆錄之記載（見原審上重更(二)卷第七十二頁、第七十三頁），
審判長就原判決所認定犯罪事實之訊問，係以朗讀並告以原審更
(一)審判決書要旨之方式，訊問上訴人有否與陳翊安、綽號「福哥
」、「聰哥」、「老大」等男子自泰國曼谷走私、運輸海洛因入
境桃園中正國際機場為警及海關人員查獲之犯行，而未就上開犯
罪事實逐一予以訊問，所踐行之訴訟程序亦難謂適法。(三)、行為
後刑法條文經修正，倘無有利、不利情形（如刑法第十五條、第
三十條之文字修正，第五十五條但書、第五十九條實務見解之明
文化、第二十六條未遂犯得減輕其刑之規定移列第二十五條等）
，即非刑法第二條第一項所指之法律有變更，無比較適用之問題
，應依一般法律適用原則，適用裁判時法。乃原判決理由竟謂：
「刑法第五十五條關於想像競合犯之規定，於九十四年一月七日
已有修正通過，並於九十五年七月一日施行，修正後增設但書規
定『但不得科以較輕罪名所定最輕本刑以下之刑』……應適用『
行為時』之法律即『修正前』刑法第五十五條想像競合犯之規定
……」（見原判決第二十三頁第十九行至第二十四行），已有未
當。另原判決既認刑法第三十七條第一項規定於該法九十四一月
七日修正時，並未修正，無須比較新舊法律適用，卻又說明：「
爰依『修正前』刑法第三十七條第一項，宣告褫奪公權終身」（
見原判決第二十五頁第十二行至第十五行），並有未洽。以上均
為本院得依職權調查之事項，案關重典，認仍應發回更審，期臻
翔適。
據上論結，應依刑事訴訟法第三百九十七條、第四百零一條，判
決如主文。
中　　華　　民　　國　九十六　年　　一　　月　二十五　日
                      最高法院刑事第十一庭
                          審判長法官  謝　俊　雄
                                法官  陳　世　雄
                                法官  魏　新　和
                                法官  吳　信　銘
                                法官  徐　文　亮
      本件正本證明與原本無異
                                      書  記  官
中　　華　　民　　國　九十六　年　　一　　月　三十一　日
                                                z
